臺灣臺北地方法院刑事判決　　　　　　 95年度重訴字第128號
公　訴　人　臺灣臺北地方法院檢察署檢察官
被　　　告　甲○○
　　　　　　　　　　（現於臺灣臺北戒治所執行強制戒治中）
　　　　　　乙○○
　　　　　　　　　　（另案於臺灣臺東監獄東成分監執行中）
上列被告因商業會計法等案件，經檢察官提起公訴（九十四年度
偵字第二０八０九號），本院判決如下：
    主  文
甲○○共同連續商業負責人，以明知為不實之事項，而填製會計
憑證，累犯，處有期徒刑陸月，如易科罰金，以銀元佰元即新
臺幣玖佰元折算壹日。
乙○○無罪。
    事  實
一、甲○○於民國八十一年間犯肅清煙毒條例案件，經臺灣士林
    地方法院於八十二年二月十八日以八十二年度訴字第八五號
    判處有期徒刑四年二月，於同年六月二十二日確定，另於八
    十二年間犯肅清煙毒條例案件，經臺灣板橋地方法院以八十
    二年度訴字第三０六二號判處有期徒刑三年六月，於八十三
    年二月十四日確定，兩案接續於八十二年十月十九日入監服
    刑，於八十六年五月十二日假釋，嗣於八十八年間經撤銷假
    釋，於八十八年五月十四日入監執行殘刑，於九十二年十一
    月十六日縮刑期滿執行完畢出監，仍不知悔改，與某姓名年
    籍不詳成年友人共同基於填載不實會計憑證幫助他人逃漏稅
    捐之概括犯意聯絡，於九十三年三月至六月期間擔任址設臺
    北市中正區○○○路○段四一號十一樓之十六「嘉光有限公
    司」（下稱嘉光公司）及「益立光有限公司」（下稱益立光
    公司）負責人期間，由該成年友人向該二家公司事務所所在
    地之稅捐稽徵機關購買統一發票後，明知無銷貨事實，仍在
    上開公司內，以嘉光公司名義，連續填載屬會計憑證性質之
    不實統一發票九十八張，金額共計新臺幣（下同）五千三百
    零二萬九千六百九十五元（如附表一），交予廣龍纖維科技
    有限公司等公司行號作為進項憑證，而廣龍纖維科技有限公
    司等公司行號，持其中九十三張發票，金額共計四千九百九
    十二萬四千五百九十五元，向稅捐稽徵機關申報營業稅之用
    而行使之，以此不正方法幫助該等公司行號共計逃漏營業稅
    額二百四十九萬六千二百四十五元（如附表二）。並承前概
    括犯意聯絡，於同一期間，推由該成年友人，以益立光公司
    名義，連續填製屬會計憑證性質之統一發票八十張，金額共
    計七千零九十一萬四千三百零九元，持交富脈國際有限公司
    等公司行號作為進項憑證，該等公司行號持向稅捐稽徵機關
    申報營業稅而行使之，憑以扣抵銷項稅額，以此不正方法連
    續幫助該等公司行號共計逃漏營業稅額三百五十四萬五千七
    百十七元（如附表三），足以生損害於稅捐稽徵機關課稅資
    料管理之正確性及課稅之公平性。
二、案經財政部臺北市國稅局移送臺灣臺北地方法院檢察署檢察
    官偵查起訴。
    理  由
壹、有罪部分
一、上開犯罪事實，業據被告甲○○於本院坦承不諱（本院審判
    筆錄），關於嘉光公司部分，並有嘉光公司登記資料（九十
    四年度偵字第二０八０九號偵卷第九六至一百頁）、財政部
    臺北市國稅局審查三科查緝案件稽查報告（同偵卷第十頁）
    、嘉光公司之有關進項、銷項、申報扣抵營業稅狀況之專案
    申請調檔統一發票查核名冊及清單（同偵卷第一０五至一０
    八頁）在卷可稽；關於益立光公司部分，亦有益立光公司登
    記資料（九十四年度偵字第二二五二九號偵卷第十二至十四
    頁）、財政部臺北市國稅局審查三科查緝案件稽查報告（同
    偵卷第四頁以下）、益立光公司之有關進項、銷項、申報扣
    抵營業稅狀況之專案申請調檔統一發票查核名冊及清單（同
    偵卷第二十至四五）附卷可憑，事證明確，犯行可以認定。
二、論罪科刑部分
  (一)按行為後法律有變更者，適用行為時之法律，但行為後之法
    律有利於行為人者，適用最有利於行為人之法律，刑法第二
    條第一項定有明文。被告甲○○行為後，商業會計法於九十
    五年五月二十四日修正公布，並於同年月二十六日施行，其
    中第七十一條第一款關於商業負責人以明知不實之事項而填
    製不實會計憑證或記入帳冊之處罰規定，法定刑由「五年以
    下有期徒刑、拘役或科或併科新臺幣十五萬元以下罰金」，
    修正為「五年以下有期徒刑、拘役或科或併科新臺幣六十萬
    元以下罰金」，比較修正前後商業會計法第七十一條第一款
    之規定，修正後之商業會計法第七十一條第一款規定未較有
    利於被告，依上開說明，應適用較有利於被告之修正前商業
    會計法第七十一條第一款論處。
  (二)被告甲○○行為後，下列關於本件被告論罪科刑所應適用之
    刑法條文，業於九十四年二月二日修正公布，且依刑法施行
    法第十條之一規定，於九十五年七月一日生效施行。茲分述
    如下：
  1.修正後刑法第三十三條第五款規定罰金刑為新臺幣一千元以
    上，以百元計算之，而修正前則規定罰金為一元以上，且以
    銀元為計算單位，經依罰金罰鍰提高標準條例第一條前段，
    以及現行法規所定貨幣單位折算新臺幣條例第二條規定折算
    後，罰金刑則為新臺幣三十元以上，經比較新、舊法之結果
    ，修正後之法律並未較有利於行為人。
  2.被告甲○○行為後，刑法第五十六條連續犯之規定，業經修
    正公布刪除並施行，則被告之犯行，因行為後新法業已刪除
    連續犯之規定，此刪除雖非犯罪構成要件之變更，但顯已影
    響其刑罰之法律效果，自屬法律有變更，經比較新、舊法結
    果，仍應適用較舊法論以連續犯較有利於被告。
  3.被告甲○○行為後，刑法第五十五條關於牽連犯之規定業經
    修正刪除，則被告本案犯行，依新法應分論併罰，新法並未
    較有利於被告。
  4.經上開所示個別比較新舊法及依最高法院二十四年上字第四
    六三四號判例就罪刑有關之一切情形綜其全部之結果而為比
    較後，仍以適用修正前刑法上開規定，較有利於被告，是依
    前開說明，自應適用該等修正前刑法之規定處斷。
  (三)核被告甲○○所為，係犯修正前商業會計法第七十一條第一
    款之填製不實會計憑證罪、稅捐稽徵法第四十三條第一項之
    幫助逃漏稅捐罪。被告甲○○與不詳姓名年籍之友人（無證
    據證明係屬兒童或少年）間，有犯意聯絡及行為分擔，為共
    同正犯（就商業會計法第七十一條第一款犯行，其無特定關
    係之該名友人，依修正前刑法第三十一條第一項規定，以共
    同正犯論）。被告甲○○先後多次明知為不實之事項而填製
    不實會計憑證、幫助納稅義務人逃漏稅捐罪，均時間緊接，
    犯罪方法均相同，觸犯構成要件相同之罪名，顯皆係各基於
    概括犯意反覆為之，均為連續犯，應依修正前刑法第五十六
    條之規定，各以一罪論，並加重其刑。又其連續以填製不實
    會計憑證之方式連續幫助他人逃漏稅捐，上開兩罪間，有方
    法目的之牽連關係，構成牽連犯，依修正前刑法第五十五條
    之規定，從較重之修正前商業會計法第七十一條第一款之連
    續填製不實會計憑證罪處斷。被告甲○○有事實欄所載科刑
    、執行前案記錄，有臺灣高等法院被告前案記錄表在卷可憑
    ，於前案有期徒刑執行完畢後，五年以內故意再犯本案有期
    徒刑以上之罪，為累犯，應依刑法第四十七條第一項規定，
    遞加重其刑。
  (四)爰審酌本案係助長他人以不正方法逃漏稅捐之經濟犯罪，逃
    漏稅捐金額非微，惟被告甲○○犯罪後坦承犯行，態度尚屬
    良好，及其參與犯行之程度，及犯罪之動機、目的、手段、
    被告之品行、智識程度等一切情狀，量處如主文所示之刑。
  (五)修正前刑法第四十一條第一項前段規定：「犯最重本刑為五
    年以下有期徒刑以下之刑之罪，而受六個月以下有期徒刑或
    拘役之宣告，因身體、教育、職業、家庭之關係或其他正當
    事由，執行顯有困難者，得以一元以上三元以下折算一日，
    易科罰金」，又被告甲○○行為時之易科罰金折算標準，修
    正前罰金罰鍰提高標準條例第二條前段（現已刪除）規定，
    就其原定數額提高為一百倍折算一日，則被告甲○○行為時
    之易科罰金折算標準，應以銀元一百元以上，三百元以下折
    算一日，經折算為新臺幣後，應以新臺幣三百元以上，九百
    元以下折算一日。惟修正後刑法第四十一條第一項前段則規
    定：「犯最重本刑為五年以下有期徒刑以下之刑之罪，而受
    六個月以下有期徒刑或拘役之宣告者，得以新臺幣一千元、
    二千元或三千元折算一日，易科罰金」。比較修正前後之易
    科罰金折算標準，以修正前刑法第四十一條第一項之規定，
    較有利於被告甲○○。又修正前刑法第四十一條第二項規定
    ：「併合處罰之數罪，均有前項情形，其應執行之刑逾六月
    者，亦同」，修正後之刑法第四十一條第二項則規定：「前
    項規定於數罪併罰，其應執行之刑未逾六月者，亦適用之」
    ，比較結果亦以修正前之規定有利於被告甲○○，爰依修正
    前刑法第四十一條第一項前段規定，諭知易科罰金之折算標
    準。
貳、無罪部分
一、公訴意旨略以：被告乙○○明知應他人之邀，擔任公司負責
    人，可能幫助他人成立空頭公司，進而填載不實會計憑證而
    幫助他人逃漏稅捐，惟當時或因經濟拮据或不詳理由，亦無
    任何資力擔任公司負責人，竟受真實姓名年籍不詳之人之慫
    恿，基於幫助犯意，於不詳時間、地點，同意該不詳之人持
    其所有之身分證件，向臺北市政府辦理登記成為伊麗加有限
    公司（設於臺北市中正區○○○路○段一四一號二樓之七，
    下稱伊麗加公司）之負責人，並向該公司事務所轄區稅捐稽
    徵機關購買統一發票後，明知無銷貨事實，基於幫助他人逃
    漏營業稅捐及填製不實會計憑證之概括犯意，於九十二年九
    月及十二月間，在上開公司內，以伊麗加公司名義填製性質
    上屬會計憑證之不實統一發票九十一張，金額共計七千八百
    二十八萬零二百四十元，並持交如藍卡服飾店等十五家公司
    行號作為進項憑證，而該等公司行號持其中九十張，金額共
    計七千七百二十九萬四千零四十元，向稅捐稽徵機關申報營
    業稅而行使之，憑以扣抵銷項稅額，以此不正方法幫助該等
    公司行號逃漏營業稅額三百八十六萬四千七百零二元，足以
    生損害於稅捐稽徵機關課稅資料管理之正確性及課稅之公平
    性，因認被告乙○○係幫助涉犯商業會計法第七十一條第一
    款填製不實會計憑證罪，及涉犯稅捐稽徵法第四十三條第一
    項幫助他人逃漏稅捐罪。
二、按犯罪事實應依證據認定之，無證據不得認定其犯罪事實；
    又不能證明被告犯罪者，應諭知無罪之判決，刑事訴訟法第
    一百五十四條第二項、第三百零一條第一項分別定有明文。
    次按刑事訴訟法上所謂認定犯罪事實之證據，係指足以認定
    被告確有犯罪行為之積極證據而言，該項證據自須適合於被
    告犯罪事實之認定，始得採為斷罪資料。且認定不利於被告
    之事實，須依積極證據，苟積極證據不足為不利於被告事實
    之認定時，即應為有利於被告之認定，更不必有何有利之證
    據。如未能發現相當證據，或證據不足以證明，自不能以推
    測或擬制之方法，以為裁判之基礎。又刑事訴訟上證明之資
    料，無論其為直接或間接證據，均須達於通常一般之人均不
    致有所懷疑，而得確信其為真實之程度，始得據為有罪之認
    定，若其關於被告是否犯罪之證明未能達此程度，而有合理
    性懷疑之存在，致使無從形成有罪之確信，即不得遽為不利
    被告之認定，此分別有最高法院二十九年上字第三一０五號
    、三十年上字第八一六號、四十年臺上字第八六號、七十六
    年臺上字第四九八六號判例可資參照。
三、公訴人認被告乙○○涉犯上開罪嫌，係以：伊麗加公司登記
    資料、財政部臺北市國稅局稽查報告書及相關資料、伊麗加
    公司有關進項、銷項、申報扣抵營業稅狀況之專案申請調檔
    統一發票查核名冊、清單、營業稅申報資料等，為其依據，
    訊據被告堅決否認犯行，辯稱：伊身分證遺失，可能係遭他
    人冒用名義登記為公司負責人，伊並未將證件借予他人，亦
    未曾同意擔任公司負責人等語。
四、經查：
  (一)依公訴人所提出之證據，僅能證明自伊麗加公司設立時起（
    九十二年六月二十六日）至九十二年九月九日期間，被告經
    登記為該公司負責人，及伊麗加公司對於藍卡服飾店等十五
    家公司行號並無銷貨事實，而開立不實之統一發票九十張，
    金額共計七千七百二十九萬四千零四十元，幫助該等公司行
    號逃漏營業稅額之事實，惟此尚不足以證明被告係出於己意
    擔任伊麗加公司負責人，或被告同意借名或將證件借予他人
    登記為公司負責人等情事，公訴人認被告同意姓名年籍不詳
    之人以其證件登記為伊麗加公司負責人云云，已嫌率斷。
  (二)被告乙○○曾於九十一年三月二十日向臺灣省臺東縣卑南鄉
    戶政事務所申請補發國民身分證等情，有該戶政事務所九十
    六年三月二十一日第０九五００００五四七號函附於本院卷
    可稽，被告辯稱：該次補發之國民身分證又於九十二年一、
    二月間遺失，迄未申請補發，可能遭人冒用等語。經查：被
    告乙○○身分證遺失並未辦理補發，固與常情不符，惟本案
    既無卷存積極證據足認被告乙○○係出於己意擔任伊麗加公
    司負責人，仍不能僅因被告乙○○此舉不合常情，逕予推論
    被告乙○○有公訴人所指犯行。況查，被告乙○○於九十二
    年五月間犯加重竊盜罪，於九十二年六月二十七日經臺灣臺
    東地方法院檢察署檢察官以九十二年度偵字第一五一九號提
    起公訴，臺灣臺東地方法院以九十二年度易字第一七一號受
    理後，於九十二年八月十五日通緝被告乙○○，被告乙○○
    嗣於九十三年五月七日緝獲歸案，遭羈押於臺灣臺東看守所
    ，於同年七月十七日送臺灣臺東監獄東成分監執行另案殘刑
    （有期徒刑）迄今等情，有被告乙○○之通緝資料、臺灣高
    等法院被告前案紀錄表、臺灣臺東地方法院九十三年度易緝
    字第三號判決書附於本院卷可憑。則被告乙○○之國民身分
    證倘確於九十二年一、二月間遺失，其自同年六月間起即有
    逃匿、遭通緝及緝獲後自由受拘束之情事，則其辯稱：因上
    開犯罪後逃匿等情事，不敢前往申請補發國民身分證等情，
    亦難認係全然虛構不實。
五、綜上所述，本案依公訴人所提出之證據，不足為被告乙○○
    確有涉犯本罪之積極證明，無從說服法院以形成被告乙○○
    有罪之心證，自應為被告乙○○無罪判決之諭知。
據上論斷，應依刑事訴訟法第二百九十九條第一項前段、第三百
零一條第一項，修正前商業會計法第七十一條第一款，稅捐稽徵
法第四十三條第一項，刑法第二條第一項前段、第十一條前段、
第二十八條、第三十一條第一項、第四十七條第一項，修正前刑
法第五十六條、第五十五條、第四十一條第一項前段，刑法施行
法第一條之一，修正前罰金罰鍰提高標準條例第二條，現行法規
所定貨幣單位折算新臺幣條例第二條，判決如主文。
本案經檢察官郭昭吟到庭執行職務
中　　華　　民　　國　九十六　年　　五　　月　二十三　日
　　　　　　　　　刑事第五庭  審判長法　官　黃程暉
                                    法  官  賴秀蘭
                                    法  官  高偉文
以上正本證明與原本無異。
如不服本判決，應於判決送達後十日內，向本院提出上訴狀。
    　　　　　　　　　　　　　　　　書記官　張華瓊
中　　華　　民　　國　九十六　年　　五　　月　二十三　日
附錄本案論罪科刑法條全文
修正前商業會計法第七十一條
商業負責人、主辦及經辦會計人員或依法受託代他人處理會計事
務之人員有下列情事之一者，處五年以下有期徒刑、拘役或科或
併科新臺幣六十萬元以下罰金：
一、以明知為不實之事項，而填製會計憑證或記入帳冊。
二、故意使應保存之會計憑證、會計帳簿報表滅失毀損。
三、偽造或變造會計憑證、會計帳簿報表內容或毀損其頁數。
四、故意遺漏會計事項不為記錄，致使財務報表發生不實之結果
    。
五、其他利用不正當方法，致使會計事項或財務報表發生不實之
    結果。
稅捐稽徵法第四十三條
教唆或幫助犯第四十一條或第四十二條之罪者，處三年以下有期
徒刑、拘役或科新臺幣六萬元以下罰金。
稅務人員、執行業務之律師、會計師或其他合法代理人犯前項之
罪者，加重其刑至二分之一。
稅務稽徵人員違反第三十三條規定者，除觸犯刑法者移送法辦外
，處一萬元以上五萬元以下罰鍰。
